臺灣新竹地方法院民事裁定
110年度消債清字第45號
聲  請  人  
即債務人    林瑞燕  


代  理  人  陳湘如律師（法扶）
相  對  人  
即債權人    臺灣土地銀行股份有限公司

法定代理人  謝娟娟  


相  對  人  
即債權人    上海商業儲蓄銀行股份有限公司


法定代理人  李慶言  
相  對  人  
即債權人    遠東國際商業銀行股份有限公司


法定代理人  侯金英  
相  對  人  
即債權人    台新國際商業銀行股份有限公司

法定代理人  吳東亮  


相  對  人  
即債權人    元大國際資產管理股份有限公司

法定代理人  宋耀明  
相  對  人  
即債權人    台灣金聯資產管理股份有限公司


法定代理人  施俊吉  


相  對  人  
即債權人    滙誠第二資產管理股份有限公司

法定代理人  莊仲沼  


相  對  人  
即債權人    滙誠第一資產管理股份有限公司

法定代理人  莊仲沼  


上列當事人因消費者債務清理事件聲請清算，本院裁定如下：
    主  文
聲請人甲○○自中華民國一一一年一月十日十一時起開始清算程序
。
命司法事務官進行本件清算程序。
    理  由
一、按債務人不能清償債務或有不能清償之虞者，得依本條例所
    定更生或清算程序，清理其債務；消費者依本條例所清理之
    債務，不以因消費行為所生者為限；債務人於法院裁定開始
    更生程序或許可和解或宣告破產前，得向法院聲請清算；債
    務人對於金融機構負債務者，在聲請更生或清算前，應向最
    大債權金融機構請求協商債務清償方案，或向其住、居所地
    之法院或鄉、鎮、市、區調解委員會聲請債務清理之調解，
    消費者債務清理條例（下稱消債條例）第3條、第80條前段
    、第151條第1項、消債條例施行細則第2條第2項分別定有明
    文。次按法院開始清算程序之裁定，應載明其年、月、日、
    時，並即時發生效力；法院裁定開始更生或清算程序後，得
    命司法事務官進行更生或清算程序，必要時，得選任律師、
    會計師或其他適當之自然人或法人一人為監督人或管理人，
    亦為消債條例第83條第1項、第16條第1項所明定。
二、聲請意旨略以：聲請人前有不能清償債務之情事，積欠債務
    總額新臺幣（下同）1,205,629元（見本卷第53頁），聲請
    人前於本院向債權人進行債務前置調解，惟最大債權銀行台
    新國際商業銀行股份有限公司（下稱台新銀行）未提供任何
    還款方案（見調解卷第153頁），以致前置調解不成立。為
    此，爰依消債條例請求裁定准許清算等語。
三、經查：
㈠、聲請人前開主張，有調解程序筆錄附於本院110年度司消債調
    字第195號調解案卷可稽（見調解卷第153頁），並經本院調
    閱上開卷宗查閱屬實，堪認聲請人已依消債條例之規定聲請
    前置調解未能成立。是以，聲請人據以聲請清算，本院自應
    綜合聲請人目前全部收支及財產狀況，評估是否已不能維持
    符合人性尊嚴之最基本生活條件，而有「不能清償或不能清
    償之虞」等情。
㈡、關於聲請人之財產收入及支出部分：
　⒈聲請人名下除3筆個人保險外，別無其他財產，此有全國財產
    稅總歸戶財產查詢清單、本院依職權調查聲請人之法務部—
    高額壽險資訊連結作業及稅務電子閘門財產所得調件明細表
    等件附卷可憑（見調解卷第41頁、本卷第13-16、21-22頁）
    ，是聲請人名下應有可充清算財團分配之財產，先予敘明。
    又聲請人陳報聲請清算前2年（即108年11月）迄今任職於雅
    筑國際股份有限公司，從事精油直銷工作，銷售精油可抽成
    獎金，每瓶精油可抽成23元至230元，每月收入約14,000元
    至45,000元，收入不固定，無領取加班費、年終獎金、三節
    獎金及社會津貼補助，此有聲請人110年12月23日陳報狀、
    薪資匯款帳戶存摺明細影本在卷為證（見本卷第45-47、57-
    67頁），據上開陳報狀及薪資存摺明細核算，聲請人每月平
    均薪資為23,714元【計算式：（26,000元＋45,882元＋18,935
    元＋12,243元＋28,825元＋14,898元＋19,214元）÷7】，則本院
    暫以債務人前開每月收入23,714元，作為計算債務人目前償
    債能力之依據。
　⒉又聲請人主張每月必要支出為：膳食費9,000元、電話費及行
    動上網費2,000元、水費135元（每2個月約270元）、電費2,
    500元（每2個月約5,000元）、房屋租金及管理費18,300元
    、孫女幼兒園學費4,500元，總計：36,435元（見調解卷第1
    5-17頁、本卷第43頁）。惟查：就膳食費9,000元部分，聲
    請人未提出任何單據為證，本院審酌此項目雖屬維持生活所
    需，惟衡諸現今經濟社會消費常情，並參以聲請人工作性質
    應非屬重勞力，認其膳食費應酌減為6,600元即為已足，逾
    此範圍，應予剔除；就電話費及行動上網費2,000元部分，
    聲請人固提出遠傳電信繳款憑證為佐（見調解卷第51-53頁
    ），惟審酌債務人負債之現況，為償還債務，本應必須經歷
    償債期間較不寬裕之經濟生活，又依現今智慧型手機LINE及
    其他通訊軟體，均有通話與發送訊息之功能，國內各家電信
    業者均已推出低資費吃到飽之方案，及聲請人應樽節開支等
    情，是其每月行動電話費應酌減為700元，逾此部分非屬必
    要支出，不予准許；就房屋租金及管理費合計18,300元之部
    分，聲請人固稱現居住之租屋處兼作工作室使用，房屋租金
    每月33,000元，原先與2名同事共同分擔房租，惟其中1名同
    事離職，聲請人分擔房租比例提高至二分之ㄧ，每月需負擔
    房租16,500元，又同事僅工作使用，未居住於工作室，故管
    理費每月1,800元，由聲請人負擔云云，並提出房屋租賃契
    約書、聲請人110年12月23日陳報狀、本院公務電話紀錄附
    卷可參（見調解卷第61頁、本卷第43、107頁），惟觀諸上
    開房屋租賃契約，聲請人為租用「新竹縣○○市○○○路000○0號
    4樓全部」之商辦，佐以聲請人自陳在家從事網路拍賣等語
    （見調解卷第15頁），足見聲請人應無租用每月房租高達33
    ,000元（尚未扣除分擔比例）、管理費1,800元之商辦作為
    居住處所及工作室之必要性，故本院認聲請人每月負擔房屋
    租金及管理費應酌減為9,000元較為妥適；就每月支出電費2
    ,500元之部分，聲請人雖表示：同事未居住於工作室內，故
    電費由聲請人負擔云云（見本卷第43頁），本院審酌聲請人
    之同事既於工作室內工作，認聲請人與其同事應各依其使用
    狀況分擔每月電費支出，分攤比例乃以2：1之比例計算，則
    每月電費由聲請人分攤3分之2即應以1,667元（計算式：2,5
    00元×2/3）為度，聲請人主張逾上開核算數額部分，難認可
    採；就孫女幼兒園學費4,500元之部分，聲請人固稱其長女
    乙○○無力負擔2名子女扶養費用，由聲請人幫忙支付孫女幼
    兒園學費云云（見調解卷第17頁），惟按直系血親相互間，
    互負扶養之義務，負扶養義務者有數人時，同係直系尊親屬
    或直系卑親屬者，以親等近者為先，民法第1114條第1款、
    第1115條第1、2項定有明文。揆諸前揭規定，聲請人孫女之
    第一順位扶養義務人為乙○○，本院審酌乙○○為86年出生，現
    年24歲（見調解卷第23頁），正值壯年，有相當之勞動能力
    ，其應可尋得較高薪資之工作，以負擔未成年子女之扶養費
    ，是聲請人既非先順位之扶養義務人，衡以聲請人自陳其收
    入不穩定、有時需向親友小額借款以維持生活，及身體狀況
    不佳無法負荷長時間工作等語（見本卷第47-49頁），自難
    認其每月有支付孫女幼兒園學費4,500元之必要，應予剔除
    。從而，聲請人每月必要支出即以膳食費6,600元、手機電
    話費700元、水費135元、電費1,667元、房屋租金及管理費9
    ,000元，總計：18,102元，洵堪認定。
㈢、聲請人主張其無法清償債務，由其每月收入23,714元，扣除
    每月必要生活支出18,102元觀之，雖餘5,612元可供清償，
    惟聲請人現積欠之債務數額約為3,772,047元，此有債權人
    之陳報狀、債權人清冊在卷可佐（見調解卷第87、89、99、
    119、133頁、本卷第53-55頁），以其目前每月所得餘額5,6
    12元計算，尚須約56年多始得清償完畢（計算式：3,772,04
    7÷5,612元÷12個月＝56.01年），遑論其利息或違約金仍持續
    增加中，聲請人顯無能力負擔還款，自有不能清償債務之情
    事存在。本院審酌聲請人積欠之債務數額、及其收入、財產
    、生活費用支出等狀況，堪認聲請人之經濟狀況已有不能清
    償債務之情事。從而，聲請人處於不能清償之客觀經濟狀態
    ，而有藉助清算制度調整其與債權人間之權利義務關係而重
    建其經濟生活之必要。
四、綜上所述，本件聲請人為一般消費者，依其收入及財產狀況
    ，確有不能清償債務之情事，且未經法院裁定開始更生程序
    或許可和解或宣告破產，本院審酌聲請人名下尚有3筆現存
    個人保單，業如前述，可充清算財團，應有清算實益。此外
    ，聲請人復查無消債條例第6條第3項、第8條或第82條第2項
    所定應駁回清算聲請之事由存在，則聲請人聲請清算，核屬
    有據，自應准許，並依首揭規定命司法事務官進行本件清算
    程序。
五、爰裁定如主文。 　
中    華    民    國     111     年   1     月   10   日
                  民事第二庭    法  官  陳麗芬
以上正本係照原本作成。
本件不得抗告。 
中    華    民    國     111     年   1     月   10   日
                                書記官  曾煜智